【裁判字號】    94,勞上,15
【裁判日期】    950329
【裁判案由】    確認僱傭關係存在
【裁判全文】
臺灣高等法院臺中分院民事判決          94年度勞上字第15號
上  訴  人  丙○○
訴訟代理人  邢建緯律師
複  代理人  林更穎律師
被  上訴人  中國石油股份有限公司
法定代理人  陳寶郎
訴訟代理人  蔡志忠律師
複  代理人  謝英吉律師
上列當事人間確認僱傭關係存在事件，上訴人對於中華民國94年
5月20日臺灣臺中地方法院93年度勞訴字第89號第一審判決提起
上訴，本院於民國95年3月15日辯論終結，玆判決如下：
    主  文
原判決廢棄。
確認兩造間之僱傭關係存在。
第一、二審訴訟費用，由被上訴人負擔。
    事實及理由
一、本件被上訴人法定代理人已變更為陳寶郎，並據聲明承受訴
    訟，核無不合，應予准許。
二、上訴人主張：上訴人自民國（下同）75年10月起至被上訴人
    公司任職，擔任被上訴人公司三民路加油站11等助理站長，
    並無於工作時間內睡覺且行為不檢，亦無經未消費即用信用
    卡刷卡調用現金等情事，被上訴人竟於93年11月23日以書函
    通知上訴人，略稱：上訴人於三民路加油站在工作時間內睡
    覺且行為不檢，又未經消費即用信用卡刷卡調用現金等事由
    ，累計達2大過1小過，經年度考核功過相抵（92年全勤嘉獎
    乙次）後仍超過2大過，依工作規則第二十一條規定，自93
    年11月26日起予以解僱除名、不發給資遣費等語，顯不合法
    ，且其處分亦違反比例原則等情，求為確認兩造間僱傭關係
    存在之判決。
三、被上訴人則以：上訴人於服務期間因行為不檢（包括上班時
    間洗車、斥罵工讀生、上班時間服儀不整、與工讀生結帳帳
    款故意未當時點清、工作時間瀏覽色情網站、上班時間攜帶
    棍棒、抽煙、以員工油票抵部分修車費）、工作時間內睡覺
    、未經消費即使用信用卡刷卡調用現金等違反工作規則行為
    ，其情節重大，而被上訴人公司係國營企業，被上訴人公司
    之「台中營業處」作成懲處之決定前，係先通知上訴人，予
    上訴人充分答辯後，經獎懲評議委員會數度開會後始作成決
    議，是被上訴人公司之處分並無違誤等語，資為抗辯。
四、上訴人主張其自75年10月起至被上訴人公司任職，擔任被上
    訴人公司三民路加油站11等助理站長，被上訴人於93年11月
    23日以書函通知上訴人，略稱：上訴人於三民路加油站在工
    作時間內睡覺且行為不檢，又未經消費即用信用卡刷卡調用
    現金等事由，累計達2大過1小過，經年度考核功過相抵後仍
    超過2大過，依工作規則第二十一條規定，自93年11月26 日
    起予以解僱除名、不發給資遣費等情，為被上訴人所不爭執
    ，且有被上訴人公司油品行銷事業部台中營業處93年11月23
    日中人字第930004090號函在卷可稽（見原審卷243頁），堪
    信為真實。
五、上訴人否認有以信用卡刷卡換取現金之情事，並以93年8月3
    日係購買賽車級機油3罐、特重級機油1罐，因機油屬副產品
    ，必須登入電腦入帳，其將信用卡交由工讀生代為刷卡後，
    忘記登入電腦，致下班結帳時現金多出1000元，工讀生為使
    帳目符合，乃自行將分為200元、800元現金交易沖帳改為信
    用卡簽帳，並向上訴人解釋係因疏忽所致，上訴人為使帳目
    相符，只好收取1000元現金作為支付信用卡刷卡之費用，並
    將所購買之機油退回。93年8月8日係上訴人之友人張河水偕
    同另2人，分乘2部自小客車，至上訴人服務之三民路加油站
    分別加油500元及960元，上訴人以其信用卡委由工讀生代其
    友人支付該款項，確有加油消費，惟工讀生為求方便僅從電
    腦中找出金額相符（500元及960元）之二筆交易加以更改。
    93年8月14日10時20分許上訴人駕駛自用小客車委請工讀生
    加油900元，因加完油時電腦螢幕係顯示現金交易，所以工
    讀生必須再重新將該筆交易叫出，將付款類別改為信用卡簽
    帳，下班結帳時現金與信用卡交易金額才會符合等語。查，
    依卷附之異常交易清單記載8月3日上午7時31分、7時39分各
    以現金交易200元、800元，於同日下午7：50以上訴人之信
    用卡簽帳為1000元，並沖帳改為信用卡簽帳；8月8日上午9
    時23分、10時52分各以現金交易960元、500元，於同日上午
    11時35分、11時36分以上訴人之信用卡簽帳同額之金額，並
    沖帳改為信用卡簽帳；8月14日上午10時23分以現金交易900
    元，於同日上午10時27分以上訴人之信用卡簽帳同額之金額
    ，並沖帳改為信用卡簽帳（見原審卷229、230頁），且有被
    上訴人台中營業處93年10月25日獎懲評議審議委員會開會記
    錄記載「(三)經審議：其（指上訴人）確定刷卡，唯1000元
    仍交待不清，其來龍去脈既無交易可言，則原紀錄即可直接
    沖帳，何來如此複雜？其友人來訪並代其支付油款，惟仍
    無法指出友人所加何油品？及其友人車種顏色，諸多疑點實
    有違常理，礙於佐證指證歷歷，該員難脫其辭其赴東山路
    確為實際交易．．．綜上所述，該員違反公司帳務處理．
    ．．予以記大過乙次處分」在卷可證（見原審卷240頁），
    並有提報審議表、簽附卷可稽（見原審卷86、96、97頁），
    而上訴人如以信用卡消費，於其以信用卡刷卡時，即直接以
    信用卡方式為交易方式，何需將已完成現金交易，於嗣後以
    沖帳方式，更改為以信用卡交易，是上訴人上開主張，不足
    採取，證人張河水固證稱於93年8月8日前往上訴人服務之三
    民路加油站分別加油，由上訴人代其付款等語，惟此尚難證
    明上訴人未以其信用卡刷卡換取現金之情事，不能為有利上
    訴人之證據。
六、上訴人雖否認未於工作時間內睡覺等語，惟查，上訴人於工
    作時間內睡覺，業據證人即工讀生甲○○、乙○○、賴浤偉
    證述明確（見本院卷66至69頁），且有照片、簽在卷可證（
    見原審卷36至37、77至78頁），而照片所顯示之日期雖為94
    年1月14日，惟據拍攝之甲○○證述拍攝時間有誤，應為93
    年8月10日等語（見本院卷67、68頁、原審卷196頁），上訴
    人否認未於工作時間內睡覺等語，應不足取。
七、按勞工非有勞基法第十二條第一項所定各款事由，雇主不得
    不經預告即終止勞動契約。故工作規則雖得就勞工違反勞動
    契約或其工作規則之情形為懲處規定，惟雇主因勞工違反勞
    動契約或工作規則，不經預告而終止勞動契約者，仍應受該
    條項第四款規定之限制，即以其情節重大為必要，不得僅以
    懲處結果為終止契約之依據。而審酌是否情節重大，應以勞
    工之行為，在客觀上及社會一般通念上，均認足以對於雇主
    之財務、產品及營運造成重大影響，始足以稱之，蓋不經預
    告即得終止勞動契約，影響勞工之權益至鉅，設不嚴格限縮
    解釋，僱主動輒以情節重大為由而終止契約，實不足以貫徹
    勞動基準法保障勞工權益之立法目的。是上訴人違反勞動契
    約或工作規則，是否情節重大，即應予以審究。玆分述如下
    ：
  (一)上訴人以信用卡刷卡換取現金部分，於93年8月3日、8月8日
    、8月14日以信用卡刷卡換取現金1000元、960元、500元、
    900元，已如前述，而該項金額僅3360元，數額不大，且無
    影響被上訴人之營業款收入，此有被上訴人議處案情說明可
    憑（見原審卷226頁）。
  (二)被上訴人係以上訴人於93年8月10日工作時間內睡覺，記大
    過乙次，此有簽、被上訴人台中營業處93年9月29日獎懲評
    議審議委員會開會記錄在卷可證（見原審卷218至223頁）
    ，本院並當庭勘驗監視器所拍攝之之93年8月10日光碟，時
    間自下午2時至2時37分許，其中2時起至下午2時25分止，上
    訴人在辦公椅看著電腦螢幕，並無睡覺之情形，至下午2時
    26分上訴人將腳跨至前方椅子，下午2時29分至2時31分間及
    2時33分至2時37分間，有同樣姿勢不動的情形，有勘驗筆錄
    在卷可稽（見本院卷57至59頁），上訴人僅於下午2時29 分
    至2時31分間及2時33分至2時37分間，有同樣姿勢不動的情
    形，酌以證人甲○○之證詞上訴人約睡10分鐘後拍攝（見本
    院卷68頁），則上訴人93年8月10日係在其辦公處所坐位上
    睡覺，僅10餘分，時間不長。
  (三)被上訴人以上訴人於服務期間因行為不檢（包括上班時間洗
    車、斥罵工讀生、上班時間服儀不整、與工讀生結帳帳款故
    意未當時點清、工作時間瀏覽色情網站、上班時間攜帶棍棒
    、抽煙、以員工油票抵部分修車費），予以記小過乙次，上
    訴人並無爭執。
  (四)由上所述，以信用卡刷卡換取現金部分，金額僅3360元，數
    額不大，且無影響被上訴人之營業款收入，其情節尚非重大
    。上訴人於93年8月10日工作時間內睡覺僅10餘分，時間不
    長，以上訴人為被上訴人公司代理站長，負責帳款及管理工
    讀生之業務，此據證人吳明憲證述明確（見本院卷108頁）
    ，工作時間內睡覺僅10餘分，應不致對被上訴人公司業務造
    成重大不利之影響，自非情節重大。至於上訴人上班時間洗
    車、斥罵工讀生、上班時間服儀不整、與工讀生結帳帳款故
    意未當時點清、工作時間瀏覽色情網站、上班時間攜帶棍棒
    、抽煙、以員工油票抵部分修車費部分，被上訴人亦不認為
    情節重大，是被上訴人就該部分僅予上訴人記小過乙次處分
    。是上訴人上開行為，雖有違工作規則，惟難認情節重大，
    自不得以此予以解僱，否則即有違比例原則。
八、綜上所述，上訴人上開行為，雖有違被上訴人工作規則，但
    尚未達勞動基準法第十二條第一項第四款所謂情節重大之程
    度，被上訴人逕予以終止勞動契約，即不合法，兩造間之僱
    傭關係，仍然繼續存在，被上訴人以解僱之處分有效為由，
    否認兩造之僱傭關係存在，自足使上訴人之法律上地位處於
    不安之危險狀態，有以確認之訴除去此一不安狀態之必要，
    從而，上訴人請求確認兩造間之僱傭關係存在，為有理由，
    應予准許。原審為被上訴人敗訴之判決，尚有未洽。上訴論
    旨，指摘原判決不當，求予廢棄，為有理由。本件事證已臻
    明確，兩造其餘攻擊防禦方法及舉證，核與本件判決結果不
    生影響，無庸逐一論列，併此敘明。
據上論結：本件上訴為有理由，依民事訴訟法第四百五十條、第
七十八條，判決如主文。
中    華    民    國    95    年    3     月    29    日
                    民事第一庭審判長法  官  吳火川
                                    法  官  陳繼先
                                    法  官  饒鴻鵬
以上正本係照原本作成。
如對本判決上訴，須於收受判決送達後20日內向本院提出上訴書
狀，其未表明上訴理由者，應於提出上訴後20日內向本院提出上
訴理由書（須按他造人數附具繕本）。
上訴時應提出委任律師為訴訟代理人之委任狀。具有民事訴訟法
第466條之1第1項但書或第2項之情形為訴訟代理人者，另應附具
律師及格證書及釋明委任人與受任人有該條項所定關係之釋明文
書影本。
                                    書記官  陳如慧
中    華    民    國    95    年    3     月    30    日
                                                      Ｂ


司法院資訊處製作；財團法人民間司法改革基金會備份。
